臺灣高等法院民事判決　　　　　　　 94年度上國更(一)字第1號
上　訴　人　國立台灣大學醫學院附設醫院
法定代理人　林芳郁
訴訟代理人　何春源律師
被　上訴人　丙○○
　　　　　　乙○○
　　　　　　甲○○
共　　　同
訴訟代理人　涂惠民律師
上列當事人間請求國家賠償等事件，上訴人對於中華民國92年 4
月 3日臺灣臺北地方法院90年度重國字第11號第一審判決提起上
訴，經最高法院第一次發回更審，本院於94年10月19日言詞辯論
終結，判決如下：
    主      文
原判決除確定部分外，關於命上訴人給付被上訴人丙○○超過新
臺幣壹佰壹拾壹萬貳仟伍佰貳拾元本息部分，給付被上訴人乙○
○、甲○○各超過新臺幣肆拾陸萬陸仟陸佰陸拾柒元本息部分，
及該部分假執行之宣告，暨訴訟費用之裁判 (除確定部分外）均
廢棄。
上開廢棄部分，被上訴人在第一審之訴及假執行之聲請均駁回。
其餘上訴駁回。
第一審（除確定部分外）、第二審訴訟費用由上訴人負擔百分之
六十四，餘由被上訴人丙○○負擔百分之三十四、被上訴人乙○
○、甲○○各負擔百分之一。
    事實及理由
一、被上訴人主張：伊係被害人戎余慧英之配偶及子女，戎余慧
    英原受僱於臺大醫院任開刀房工友工作，於民國八十八年七
    月二十九日晚間值開刀房大夜班，完成開刀後，戎余慧英將
    手術器械送回供應室，而進入該醫院第三十一號電梯，因該
    電梯設備欠缺不斷電、錄影監視及防墜落等裝置，適當晚十
    一時三十分許全國大停電，電梯停在一、二樓之間，電梯箱
    二側內門遂自行開啟，致戎余慧英於黑暗中不慎從電梯箱和
    電梯間牆壁之間隙掉落於地下四樓電梯坑內，身受多處撕裂
    傷，大量出血休克，經急救無效死亡。上訴人之設施既有如
    上缺失，依侵權行為及國家賠償之規定，即應對伊負損害賠
    償責任，求為命上訴人賠償被上訴人丙○○、乙○○、甲○
    ○依序為新台幣 (下同）四百萬元、七十萬元、七十萬元及
    各自起訴狀繕本送達翌日起至清償日止，均按週年利率百分
    之五計算之利息等語。
二、上訴人則以：系爭電梯無任何設置管理上之疏失，戎余慧英
    於停電時過於驚慌，自行扳開電梯箱內門，復未看清電梯是
    否停留於電梯口，始踩空跌落死亡，其行為與上訴人之電梯
    設置規格無任何關聯，伊自無損害賠償責任可言等語，資為
    抗辯。
三、原審判決上訴人應分別給付被上訴人丙○○、乙○○、甲○
    ○依序為二百十八萬一千四百六十二元、五十萬八千三百八
    十四元、五十萬八千三百八十四元，及各自起訴狀繕本送達
    翌日起至清償日止，均按週年利率百分之五計算之利息，而
    駁回被上訴人其餘之請求，被上訴人就其敗訴部分未聲明不
    服，已告確定。上訴人就其敗訴部分聲明不服，求為廢棄原
    判決，並判決駁回被上訴人在第一審之訴；被上訴人則求為
    駁回上訴。
四、本件兩造對於死者戎余慧英生前確係任職上訴人單位，有關
    其每月薪資及死亡當日執勤過程均無爭議，對於其係因停電
    後自上訴人所屬第三十一號電梯跌落電梯坑致死一節亦不否
    認，此等事實並有臺大醫院通知書、勞工保險卡、員工薪資
    通知單、臺北市政府警察局中正第一分局談話筆錄、臺灣臺
    北地方法院檢察署相驗屍體證明書、檢查報告書、證明書、
    新聞報紙報導、勘查現場報告等文件在卷可稽。又被上訴人
    等分別為死者戎余慧英之配偶及子女，復有戶口名簿影本附
    卷可考，是關於死者之身分及死亡之事實經過，及被上訴人
    等之當事人地位等應可確認。
五、本件訴訟首應探究者，即上訴人應否對戎余慧英之死負責？
    按公有公共設施因設置或管理有欠缺，致人民生命、身體或
    財產受損害者，國家應負損害賠償責任，國家賠償法第三條
    第一項定有明文。查本件事故地點位於臺大醫院第三十一號
    電梯，屬營造物管領之公有公共設施無疑，又已發生戎余慧
    英死亡之損害，因而系爭電梯之管領機關即上訴人於設置或
    管理有無缺失，實為本件訴訟之爭點。按國家ＣＮＳ標準第
    一五九四號升降機標準第2.1.3.規定：「車廂在各樓層停止
    時，出入口樓地板邊緣應互相齊平，其水平方向縫隙應在四
    公分以內。」故上訴人於設置或管理系爭電梯時，應負有合
    於前揭標準之義務，而上開規定所謂「車廂在各樓層停止時
    」者，非謂僅在各樓層預定之出入口停止時始有其適用，若
    升降機車廂在各樓層非預定之出入口或非出入口停止，而停
    止時其水平間隙超過四公分以上時，仍應有上開規定之適用
    。蓋該等規定之重點在於如何防止「人員掉落」，而非拘泥
    在「何一樓層停止」，是以只要有使人員掉落可能之處，應
    即設置相當防護措施，此參照營造安全衛生設施標準第十七
    條明定，雇主對於高度二公尺以上之工作場所，勞工作業有
    墜落之虞者，雇主均應採取適當墜落災害防止設施即明。然
    本件系爭第三十一號電梯車廂及升降路之結構，若車廂停止
    於第一、二樓之間時，此時該電梯車廂與升降路牆壁壁面之
    間隙寬度約為六十三公分，如踩空時確實足以使人掉落，此
    一事實，業經臺北市警察局中正第一分局勘查現場確認無誤
    ，並製作報告書附於原審卷可稽，是上訴人所管領之系爭第
    三十一號電梯確有如上缺失，應可確認，且該項缺失與戎余
    慧英死亡之結果具有因果關係存在，故上訴人應依國家賠償
    法第三條第一項對被上訴人負損害賠償責任，足堪認定。至
    於上訴人辯稱上開缺失乃自始結構設計問題，該部電梯向來
    均通過安全檢查，且領有使用執照，在管理上並無缺失云云
    ，然系爭醫學大樓係由上訴人管理使用，即應負起該大樓之
    安全維護工作，並由相關部門人員負責。系爭電梯設置之初
    ，雖結構設計有上揭缺失，惟非謂管理機關嗣後即不能為任
    何補強措施，上訴人內部行政單位對於該大樓內有何危險處
    所，仍應隨時檢查、補救，非得以結構設計或不知為由而免
    除其責任。況且國家賠償法第三條第一項之規定，係採無過
    失主義，並不以管領機關有過失為要件。另中華民國電梯協
    會於九十二年九月十日92中升總字第二○○一七一號函載：
    「：：依據臺大醫院建築勘驗電梯車廂與升降路壁面之間隙
    尺寸，均與建築圖相符。」（本院前審卷第一一三頁），然
    該函僅就系爭電梯車廂與升降路壁面之間隙尺寸與建築圖相
    符為鑑定，並未就上訴人未為其他任何補強措施、上訴人內
    部行政單位對於該大樓內有何危險處所，應隨時檢查、補救
    等部分為鑑定，是該函亦不得為上訴人有利證據之認定。
六、上訴人雖辯稱本件事故係因死者自行扳開電梯門，致跌落於
    地下四樓電梯坑內，上訴人對於死者之死亡並無任何故意過
    失可言，自毋庸負責云云。惟如前述，上訴人所屬大樓系爭
    電梯既有間隙過大之缺失，復未對此缺失提供任何安全補救
    設施，縱然本件事故係因死者自行扳開電梯門致生摔落死亡
    之結果，仍不得作為上訴人免責之依據。蓋所謂安全設施者
    ，即在於防止人員因故意或過失之行為所可能產生之危險，
    縱然死者係故意扳開電梯門，惟此等行為目的在於求生存，
    非意欲產生死亡結果，上訴人未能補強系爭電梯與升降路牆
    壁壁面之間隙，仍屬有所缺失，自不能免責。惟上訴人前開
    置辯，不無有主張被害人與有過失之意，按損害之發生或擴
    大，被害人與有過失者，法院得減輕賠償金額，或免除之，
    為民法第二百十七條第一項所明定，國家賠償法第五條亦有
    適用之。查人員乘坐電梯遇有車廂發生緊急停止情況時，應
    利用電梯內之對講機或警鈴向外求援，非有立即危難，不可
    自行扳開車門，為一般普通之常識，縱使如被上訴人所主張
    ，並非被害人自行扳開電梯車廂內門，而係原本即為開啟狀
    態，但於發生停電而一片漆黑時，被害人自電梯步出，亦應
    注意前方路況，小心前進，故無論被害人係自行扳開電梯車
    廂內門，抑或電梯車廂內門本處於開啟狀態而步出電梯，均
    就本件損害之發生與有過失。按上訴人未能就系爭電梯與升
    降路牆壁壁面之間隙過大之缺失，提供安全補救設施於先，
    其於發生停電後，復未積極採取應變措施，迅速協助電梯受
    困人員脫困，致被害人倉皇失措而墜落身亡，應負較多之過
    失責任，而被害人於事故發生後，未能冷靜應變，利用電梯
    內之對講機或警鈴向外求援，竟摸黑自行步出電梯以致墜落
    ，就本件損害之發生亦與有過失，惟被害人未曾受專業訓練
    ，且突逢停電，一片漆黑，緊急之下，思慮難免不週，其過
    失程度自屬較輕，本院斟酌兩造過失之情節，認上訴人應負
    三分之二之責任，被害人戎余慧英應負擔三分之一之過失責
    任，始為允當。
七、按「國家損害賠償，除依國家賠償法規定外，適用民法之規
    定。」國家賠償法第五條定有明文。另「依本法請求損害賠
    償時，應先以書面向賠償義務機關請求之。」、「賠償義務
    機關拒絕賠償，或自提出請求之日起逾三十日不開始協議，
    或自開始協議之日起逾六十日協議不成立時，請求權人得提
    起損害賠償之訴。」國家賠償法第十條第一項、第十一條第
    一項前段亦定有明文。本件被上訴人已於八十八年十二月間
    向上訴人機關請求賠償，有國家賠償請求書在卷可考，迄被
    上訴人於九十年七月二十五日起訴時，上訴人僅依勞基法規
    定給付被上訴人一百零九萬七千六百元、喪葬費十三萬七千
    二百元、慰問金一十萬元，並未依侵權行為或國家賠償法之
    規定賠償被上訴人，應認協議不成立，被上訴人自得依上開
    國家賠償法規定提起損害賠償之訴。另被害人對於第三人負
    有法定扶養義務者，加害人對於該第三人亦應負損害賠償責
    任；又不法侵害他人致死者，被害人之父母子女及配偶，雖
    非財產上之損害，亦得請求賠償相當之金額，民法第一百九
    十二條第二項、第一百九十四條分別定有明文。茲就被上訴
    人請求之金額，分別准駁如下：
(一)、關於扶養費部分：
    (1)按直系血親相互間及夫妻間，互負扶養之義務，民法第一
      千一百十四條第一款、第一千一百十六條之一分別定有明
      文。又按因負擔扶養義務而不能維持自己生活者，免除其
      義務，但受扶養權利人為直系血親尊親屬或配偶時，減輕
      其義務，亦為民法第一千一百十八條所明定，足見縱扶養
      義務人無法維持自己生活，其對配偶或直系血親尊親屬之
      扶養義務仍不得免除。
    (2)查被上訴人丙○○為二十二年六月十七日生，現年七十二
      歲，與被害人戎余慧英為配偶關係，二人共有二名成年子
      女，丙○○現無工作，且以其年齡亦難期待丙○○重入職
      場，是丙○○顯然不能維持生活而無謀生能力，揆諸上開
      法條規定，配偶互相間及子女對父母不得解免其扶養義務
      ，是戎余慧英、乙○○、甲○○對丙○○均應負扶養之責
      。
    (3)被上訴人等雖主張乙○○、甲○○已自顧不暇，並無餘力
      扶養丙○○云云，與前開說明不符，況其無法舉證以實其
      說，自無減免渠等扶養義務之餘地，因而本件被害人戎余
      慧英依法應與被上訴人乙○○、甲○○共同扶養被上訴人
      丙○○。
    (4)原判決以被害人戎余慧英每月薪資半數，作為計算扶養被
      上訴人丙○○之基準，該認定無何證據資料可供審酌，自
      屬無根據而屬不當；蓋依一般情形，將每月半數薪資供其
      配偶維持基本生活者，並不多見，且被上訴人丙○○亦未
      提出其確需戎余慧英一半薪資之數額始能維持基本生活之
      證明，原判決所認定之丙○○扶養費基準，自有未洽。
    (5)本院參酌被上訴人丙○○為臺北縣縣民，並以事故發生當
      年度即八十八年度之臺北縣平均每戶家庭消費性支出為七
      十萬二千七百零九元為基準，復除以該年度臺北縣平均每
      戶人數三．七二人（見本院前審卷第二０三頁、第二０四
      頁），可得被上訴人丙○○每年所需之扶養費用為十八萬
      八千九百元（702709÷3.72=188900.26，元以下四捨五入
      ，下同），雖與原判決所認之十八萬四千四百三十八元相
      去不遠，惟論理上有所不同。另本件被害人戎余慧英死亡
      時，被上訴人丙○○為六十六足歲，依八十八年臺灣省簡
      易生命表所示，當年度被上訴人丙○○之餘命為一三．六
      七歲，此為其尚得受扶養之時間，依霍夫曼計算法計算，
      扣除中間利息，一次可請求之金額為二百萬六千三百三十
      九元（188900 ×10.00000000＋188900×606061/0000000
      ×0.67=0000000），且被害人戎余慧英應與被上訴人乙○
      ○、甲○○各負擔三分之一，是被上訴人丙○○就扶養費
      部分僅得向上訴人請求六十六萬八千七百八十元（000000
      0÷3=668779.66），故上訴人於超過此範圍之上訴應認為
      有理由。
(二)、關於精神慰藉金部分：原判決以被上訴人丙○○老年喪侶
      ，乙○○、甲○○年少失怙，渠等心中所受創痛，當非筆
      墨能書，被害人戎余慧英外出工作，一去不回，被上訴人
      等與之自此天人永隔，精神上苦痛堪信巨大。經本院斟酌
      實際情況，及兩造之身分、地位、經濟能力等（上訴人係
      國內一級教學醫院，為眾所週知之事，另被上訴人丙○○
      二十二年次、七十一歲、國小肄業、喪偶、有自己之房子
      、貸款五十萬元；乙○○六十三年次、三十歲、高中畢業
      、已婚、上班、月薪二萬多元、配偶上班，薪水二萬多元
      、有一幢房子、貸款中、無子女；甲○○六十七年次、二
      專夜間部、未婚、有上班、月薪二萬多元、無房子），被
      上訴人丙○○請求上訴人賠償精神慰撫金一百萬元，乙○
      ○、甲○○各請求七十萬元，俱屬合於常情，為有理由，
      應予准許。
(三)、綜上，被上訴人丙○○原得請求之金額為一百六十六萬八
      千七百八十元，被上訴人乙○○、甲○○則各得請求七十
      萬元；惟依前述被害人戎余慧英就本件事故發生亦與有過
      失一節，依民法第二百十七條第一項「損害之發生或擴大
      ，被害人與有過失者，法院得減輕賠償金額或免除之。」
      之規定，應予減輕上訴人之賠償金額三分之一，是被上訴
      人丙○○僅得請求一百一十一萬二千五百二十元，被上訴
      人乙○○、甲○○僅各得請求四十六萬六千六百六十七元
      。
八、至於本件事故發生後，上訴人雖曾給付被上訴人等一百三十
    三萬四千八百元 (其中喪葬費十三萬七千二百元），並經被
    上訴人等具領完畢，為兩造所不爭執，經查該項費用其中十
    三萬七千二百元為台大醫院同仁樂捐所得，其中十萬元為李
    源德院長私人所捐出，其餘一百零九萬七千六百元為台大醫
    院依勞基法之規定所給付，業據上訴人陳報在卷，依此，上
    開一百三十三萬四千八百元顯非賠償性質，上訴人亦未曾主
    張應予扣除，依法即不得自被上訴人得請求之款項中予以扣
    除，原判決未察，竟按被上訴人等三人各得向上訴人請求之
    金額依比例扣除，自有未合，併此說明。
九、綜上，被上訴人依國家賠償法請求損害賠償之訴或依民法侵
    權行為損害賠償之法則，請求上訴人依序給付被上訴人丙○
    ○、乙○○、甲○○一百一十一萬二千五百二十元、四十六
    萬六千六百六十七元、四十六萬六千六百六十七元，及各自
    九十年八月四日起至清償日止，均按週年利率百分之五計算
    之利息，洵屬正當，應予准許。逾此部分所為之請求，無論
    依國家賠償法請求損害賠償之訴或依民法侵權行為損害賠償
    之法則，均於法無據，為無理由，應予駁回。原判決判命上
    訴人給付之金額超過上開應准許部分，尚有未洽，上訴意旨
    指摘此部分原判決不當，求予廢棄改判，為有理由，應由本
    院予以廢棄，改判如主文第二項所示。至上開應准許部分，
    原審為上訴人敗訴之判決，並依兩造之聲請，酌定相當擔保
    金額分別為假執行及免為假執行之諭知，核無不合。上訴意
    旨指摘原判決此部分不當，求予廢棄改判，為無理由，應予
    駁回。
十、本件因事證已臻明確，兩造其餘攻擊、防禦方法及所為之立
    證，與判決之結果不生若何影響，無庸再逐一予以論究，合
    併敘明。
據上論結，本件上訴為一部有理由，一部無理由，依法判決如主
文。
中　　華　　民　　國　　94　　年　　11　　月　　2 　　日
                  民事第十三庭審判長法  官  張宗權
                                    法　官　陳忠行
                                    法　官　陳永昌
正本係照原本作成。
上訴人如不服本判決，應於收受送達後20日內向本院提出上訴書
狀，其未表明上訴理由者，應於提出上訴後20日內向本院補提理
由書狀（均須按他造當事人之人數附繕本）上訴時應提出委任律
師或具有律師資格之人之委任狀；委任有律師資格者，另應附具
律師資格證書及釋明委任人與受任人有民事訴訟法第466條之一
第一項但書或第二項（詳附註）所定關係之釋明文書影本。
中　　華　　民　　國　　94　　年　　11　　月　　3 　　日
                                    書記官  劉美垣
附註：
民事訴訟法第四百六十六條之一（第一項、第二項）：
對於第二審判決上訴，上訴人應委任律師為訴訟代理人。但上訴
人或其他法定代理人具有律師資格者，不在此限。
上訴人之配偶、三親等內之血親、二親等內之姻親，或上訴人為
法人、中央或地方機關時，其所屬專任人員具有律師資格並經法
院認為適當者，亦得為第三審訴訟代理人。
